ACORDAO-COMPLETO-2426580

ACÓRDÃO 7635/2021 ATA 15/2021 - SEGUNDA CÂMARA

VISTOS, relatados e discutidos estes autos de Embargos de Declaração opostos por Célia de Matos Ferreira, Eliane Libânio Brasil de Matos, Maria Lúcia Costa Teles e Roberio Gress do Vale contra o Acórdão 11775/2018-TCU-Segunda Câmara (Relator Ministro José Mucio Monteiro) , por meio do qual se apreciou processo de prestação de contas do Banco do Nordeste do Brasil S.A., exercício de 2008.
ACORDAM os ministros do Tribunal de Contas da União, reunidos em Sessão da Segunda Câmara, ante as razões expostas pelo Relator, e com fundamento nos arts. 34, da Lei 8.443/1992, e 287, do RI/TCU, em:
9.1. conhecer dos Embargos de Declaração e, no mérito, dar-lhes provimento, para tornar insubsistentes os subitens 9.5, 9.6 e 9.7 do Acórdão 11775/2018-TCU-Segunda Câmara, alterado, por inexatidão material, pelo Acórdão 3100/2019-TCU-Segunda Câmara; 
9.2. dar ciência aos embargantes e demais interessados a respeito do inteiro teor deste acórdão, informando que esta deliberação, acompanhada do Relatório e do Voto que a fundamentam, está disponível para consulta no endereço www.tcu.gov.br/acordaos; e
9.3. encaminhar os autos ao Gabinete do Relator dos Recursos de Reconsideração interpostos contra o Acórdão 11775/2018-TCU-Segunda Câmara, Ministro Augusto Nardes, para prosseguimento do feito.

Prestação de Contas do Banco do Nordeste do Brasil S.A. - BNB - exercício de 2008 - documento originário nº 00206.000210/2009-38.

Segunda Câmara

Banco do Nordeste do Brasil S.a..

3. Embargantes: Celia de Matos Ferreira (XXX.976.804-XX); Eliane Libanio Brasil de Matos (XXX.230.813-XX); Maria Lucia Costa Teles (XXX.162.264-XX); Roberio Gress do Vale (XXX.876.653-XX.

Aroldo Cedraz.

13.1. Ministros presentes: Augusto Nardes (na Presidência), Aroldo Cedraz e Raimundo Carreiro (Relator).
13.2. Ministro que alegou impedimento na Sessão: Aroldo Cedraz.
13.3. Ministro-Substituto convocado: Augusto Sherman Cavalcanti.
13.4. Ministros-Substitutos presentes: Marcos Bemquerer Costa e André Luís de Carvalho.

ACORDAO-COMPLETO-2565114

Acórdão de Relação 8412/2022 - Segunda Câmara

Acórdão de Relação

ACORDAO-COMPLETO-2535493

Acórdão 4782/2022 - Segunda Câmara

RAIMUNDO CARREIRO

Trata-se de Embargos de Declaração opostos pelos responsáveis Célia de Matos Ferreira, Eliane Libânio Brasil de Matos, Maria Lúcia Costa Teles e Robério Gress do Vale em face do Acórdão 11775/2018-TCU-Segunda Câmara (Relator Ministro José Mucio Monteiro) , por meio do qual o Tribunal, em apreciação da prestação de contas do Banco do Nordeste do Brasil S.A. (BNB) , exercício 2008, decidiu, entre outras deliberações, julgar irregulares as contas dos embargantes e de outros responsáveis, com a aplicação de multas individuais, com fundamento no art. 58, inciso II, da Lei 8.443/1992.
2.	Transcrevo a seguir, nos termos do art. 1º, § 3º, inciso I, da Lei nº 8.443/92, a instrução lavrada no âmbito da Secretaria de Controle Externo do Sistema Financeiro Nacional e dos Fundos de Pensão - SecexFinanças (peça 628) , cujas conclusões contaram com a anuência do corpo diretivo daquela unidade técnica (peças 629 e 630) :
"INTRODUÇÃO
	Trata-se de embargos de declaração opostos pelos Srs. Maria Lúcia Costa Teles, então gerente do Ambiente de Coordenação Executiva e Institucional (peças 499 a 503) , Eliane Libânio Brasil de Matos, Superintendente da Área de Desenvolvimento Humano (peça 583) , Célia de Matos Ferreira, Gerente do Ambiente de Gestão de Pessoas (peça 586) , e Robério Gress do Vale, Chefe de Gabinete da Presidência do BNB (peça 589) , opostos contra o subitem 9.5 do Acórdão 11775/2018-TCU-Segunda Câmara, Relator o Sr. Ministro Augusto Nardes, pelo qual o Tribunal aplicou aos embargantes multa individual no valor de R$ 10.000,00, com base no art. 58, inciso II, da Lei 8.443/1992.
2.	A multa foi aplicada em razão das seguintes irregularidades anotadas ou deduzidas no processo de Prestação de Contas do BNB relativas ao exercício de 2008:
	a) concessão, relativamente ao Acordo Coletivo de Trabalho 2008/2009, de reajuste salarial linear de 10%, em vez do incremento escalonado acordado pelos empregados com a Federação Nacional dos Bancos/Fenaban, constante da minuta submetida pelo próprio BNB à aprovação do então Departamento de Coordenação e Controle das Empresas Estatais/Dest, verificando-se, ainda, falta de respaldo no Plano de Cargos e Remuneração/PCR então vigente;
	b) falta de aprovação, pelo Departamento de Coordenação e Governança das Empresas Estatais/Dest, do reajuste salarial de 10% concedido aos empregados do BNB, relativamente ao Acordo Coletivo de Trabalho 2008/2009, desobedecendo ao estabelecido no art. 6º, incisos II e IV, do Anexo I do Decreto 6.081/2007;
	c) falta de submissão, ao Departamento de Coordenação e Governança das Empresas Estatais/Dest, da minuta do Acordo Coletivo de Trabalho 2008/2009, contemplando os parâmetros finalmente definidos pelo BNB como adequados à implantação do reajuste salarial, divergentes dos anteriormente aprovados pelo órgão regulador, desobedecendo ao estabelecido no art. 6º, incisos II e IV, do Anexo I do Decreto 6.081/2007;
	d) ampliação, na minuta do Acordo Coletivo de Trabalho 2008/2009 submetida ao Departamento de Coordenação e Governança das Empresas Estatais/Dest, do custo de implantação daquele instrumento, em decorrência da previsão de concessão de reajuste de 10% aos empregados com salários até R$ 2.500,00, quando a Convenção Coletiva de Trabalho previa que tal percentual seria aplicado tomando por base a remuneração, não o salário, o que significou ampliação da quantidade de empregados beneficiados com o reajuste mais alto, em vez dos 8,15% a serem concedidos aos demais.
3.	À peça 580, o Sr. Ministro Relator dos presentes embargos encaminhou o processo a esta SecexFinanças para exame de admissibilidade e instrução dos ditos embargos. Conclusos os autos (peças 624-626) , o processo retorna à Secretaria para agregação dos esclarecimentos que especifica em seu novo Despacho à peça 627, a seguir transcrito: 
	Trata-se de embargos de declaração interpostos pelos responsáveis Celia de Matos Ferreira, Eliane Libanio Brasil de Matos, Maria Lucia Costa Teles e Roberio Gress do Vale contra o Acórdão 11775/2018-TCU-Segunda Câmara, de minha relatoria 
2. 	Os responsáveis foram multados devido a irregularidade na concessão de reajuste salarial a empregados do Banco do Nordeste do Brasil S. A. (BNB) . 
3. 	Solicitei à SecexFinanças que se pronunciasse sobre as razões recursais apresentadas. Em suma, os responsáveis alegam que, em suas razões de justificativa e memoriais, argumentaram que não teriam competência para interferirem nos atos de gestão que possibilitaram a ocorrência da irregularidade. Naquela oportunidade, portanto, teriam negado a existência de nexo de causalidade entre suas condutas e a irregularidade verificada. 
4.	A unidade técnica analisou e refutou as razões recursais em sua instrução de peça 624, às p. 5 e 6, itens 17 a 27. No entanto, não apresentou elementos suficientes que fundamentassem suas conclusões. Nos trechos de peças dos autos que transcreveu infirmam-se de forma genérica as razões de justificativas apresentadas, sem versar diretamente sobre o questionamento supostamente levantado pelos responsáveis em momento anterior. 
5. 	Dessa forma, restituo os autos à SecexFinanças para que esclareça: i) se, de fato, os responsáveis apresentaram os argumentos mencionados antes do pronunciamento final da unidade técnica; ii) onde se encontram, na análise produzida pela unidade técnica ou no voto que informou o acórdão recorrido, a descrição do nexo de causalidade entre as condutas dos responsáveis e a irregularidade verificada, considerando, expressamente e com base em evidências documentais, as competências que assumiram em decorrência do vínculo de trabalho que mantinham com o BNB. 
6. 	Por fim, registro que o nome do responsável Robério Gress do Vale aparece grafado incorretamente como Rogério Gress do Vale na instrução de peça 624, mencionada. 
	À SecexFinanças para as providências cabíveis.
4.	Em atendimento às requisições do Sr. Ministro Relator, retoma-se a instrução do processo, com especial foco nos elementos de esclarecimento expressamente referidos por Sua Excelência e considerando, quanto à manifestação conclusiva expressa nas peças 624, 625 e 626, o efeito devolutivo inerente à devolução dos autos à unidade.
EXAME DE ADMISSIBILIDADE 
5.	A instrução anterior já considerou presentes os pressupostos exigidos dos recursos em geral, tais o de cabimento, singularidade, tempestividade, legitimidade, interesse de agir e adequação (peça 624) . Ratifica-se aqui a presença de todos esses requisitos. 
6.	Nos termos do art. 287 do Regimento Interno do Tribunal (RI/TCU) , "Cabem embargos de declaração quando houver obscuridade, omissão ou contradição em acórdão do Tribunal", devendo o embargante fazer "indicação do ponto obscuro, contraditório ou omisso" (§ 1º) . Acórdão aí há de ser entendido como resultado de todo o desenvolvimento do processo, com o qual se encontra imbrincado, e não apenas como a peça individual final, que pode até não transparecer eventual obscuridade, omissão ou contradição existente no processo. 
7.	A omissão apontada pelos embargantes no presente processo refere-se ao devido processo legal. Segundo eles, suas alegações preliminares de incompetência para a prática do ato inquinado, apresentadas em pelo menos duas oportunidades, não foram apreciadas ou levadas em consideração na prolação do Acórdão que os condenou. Em sendo procedente a imputação, a omissão se configura indiscutivelmente. O art. 5º, inciso LV, da Constituição Federal estabelece que "aos litigantes, em processo judicial ou administrativo, e aos acusados em geral são assegurados o contraditório e ampla defesa, com os meios e recursos a ela inerentes". É a própria Lei Maior, portanto, que confere aos responsáveis o direito não só de manifestar-se em sua defesa, mas também de ser ouvido no processo o que corresponde ao direito de ver suas alegações serem acatadas ou afastadas de maneira fundamentada. Dessa forma, a omissão configura-se de maneira manifesta, em princípio. 
8.	Tal foi a omissão considerada na instrução anterior desta Secretaria e no item 5, alínea "i", do Despacho do Sr. Relator transcrito acima. Na manifestação anterior da SecexFinanças, a proposição foi pelo conhecimento dos embargos, mas pela sua rejeição, adotando-se o entendimento de que houve manifestação sobre as preliminares suscitadas pelos embargantes (v. peça 624, itens 22 em diante, e peças 625 e 626) ) .
9.	Na alínea "ii" do item 5 do seu r. Despacho, o Sr. Relator alude a outra possível omissão que decorre diretamente das alegações preliminares de incompetência para a prática dos atos e fatos considerados irregulares pelo Acórdão embargado, a saber, o não estabelecimento, previamente ao início da fase do contraditório, do nexo de causalidade entre as condutas dos embargantes e o resultado danoso ou irregular do ato praticado, denotando possível falha na demonstração da autoria das irregularidades atribuídas aos responsáveis. 
10.	Na jurisprudência selecionada do Tribunal, a autoria é estabelecida pela demonstração do citado nexo causal entre conduta e ato. Como ficou por exemplo assentado no Acórdão 249/2010-TCU-Plenário (Rel.: Min. Walton Alencar Rodrigues) , "A responsabilidade do agente público não se presume, necessita da existência de dano e do nexo causal entre este e a conduta dolosa ou culposa do agente para a imputação de débito". De outra feita, o Tribunal foi mais explícito ao falar da invalidação de atos processuais em razão de falhas na correta identificação da autoria de irregularidades, in verbis:    
"A correta qualificação jurídica do agente responsável na citação é elemento essencial para a delimitação dos limites subjetivos da matéria em discussão e para a demonstração do nexo de causalidade entre a conduta do agente e a ocorrência descrita. Erro quanto à identificação da função exercida pelo responsável implica prejuízo à defesa e nulidade da citação" (Acórdão 3261/2014-TCU-Plenário; Rel.: Min. Marcos Bemquerer) . 
11.	Tal omissão não foi expressamente apontada pelos embargantes neste processo, decorrendo precipuamente de suas alegações de que não possuíam competência para a prática dos atos considerados irregulares. Porém, a existência de indícios mínimos da autoria dos atos impugnados constitui requisito fundamental para o prosseguimento ou validade do processo, como ficou claro nos precedentes colacionados no item precedente. Além disso, trata-se de omissão de relevância evidente por si própria, passível de ser reconhecida pelo julgador de ofício, mesmo que incidentalmente.
12.	Com base nessas considerações, os presentes embargos mostram-se aptos a serem conhecidos e apreciados quanto à procedência das alegações produzidas e elementos de prova apresentados.   
ALEGAÇÕES RECURSAIS
Embargos de Declaração da Sra. Maria Lúcia Costa Teles (peça 499) 
13.	A responsável inicia seus embargos mencionando a estrutura de sua resposta às audiências que lhe foram dirigidas (resposta à peça 121) . Diz que foi clara ao dispor que a maior parte das irregularidades que lhe foram atribuídas, entre elas as relacionadas ao Acordo Coletivo 2008/2009, "não guardam qualquer relação com as atividades do Ambiente de Coordenação Executiva e Institucional" de que era titular à época dos fatos. Para as atividades relacionadas ao acordo, relacionou as unidades incumbidas do assunto, conforme transcrição que fez da defesa apresentada.
14.	Em seguida apontou o equívoco da instrução à peça 420 em dizer que sua defesa não destoaria daquela apresentada pelo Presidente do BNB. Passa a transcrever a parte da instrução que analisou a defesa apresentada para demonstrar o equívoco. Anota, ainda, como indício da "omissão sistêmica que permeia a situação da embargante", que a Secex-CE optou por fazer referência a um "singelo anexo" (peças 125, in fine, e 126) juntado a sua defesa e não ao arrazoado principal que apresentou, presente à peça 121 dos autos (peça 499, p. 9) . Para os outros questionamentos imputados à embargante, a Secex-CE consultou corretamente sua defesa da peça 121, o que causa "estranhamento" na embargante.   
15.	Em seguida, passa a transcrever o memorial que apresentou (peça 433) , em que chama a atenção para o fato de que a preliminar de exclusão de responsabilidade apresentada na defesa inicial não foi apreciada (peça 499, p. 12) . Tendo o processo retornado à Secex-CE para apreciação dos novos elementos, a unidade mais uma vez deixou de examinar a preliminar citada. Em seguida veio o Acórdão 11775/2018-TCU-Plenário, complementado pelo Acórdão 3100/2019-TCU-Plenário, que persistiu em omitir-se de analisar os argumentos da recorrente sobre a exclusão de sua responsabilidade.
16.	Entende a embargante que a omissão apontada encontra "especial contorno quando a confrontamos com o teor do art. 489, § 1º, incs. III e IV, do CPC15", transcrito a seguir. Passa a manifestar a opinião de que não houve o exame dos argumentos apresentados com poder de infirmar a conclusão adotada no julgamento e de que a fundamentação utilizada no acórdão se prestaria a qualquer tipo de deliberação:
Art. 489. São elementos essenciais da sentença:
 (...) 
§ 1º Não se considera fundamentada qualquer decisão judicial, seja ela interlocutória, sentença ou acórdão, que:
 (...) 
III - invocar motivos que se prestariam a justificar qualquer outra decisão;
IV - não enfrentar todos os argumentos deduzidos no processo capazes de, em tese, infirmar a conclusão adotada pelo julgador;
 (...) 
Embargos de Declaração da Sra. Eliane Libânio Brasil de Matos (peça 583) 
17.	Em sua peça recursal, apresentada por procurador devidamente credenciado nos autos, a embargante, que à época dos fatos ocupava o cargo de Superintendente de Desenvolvimento Humano, inicia sustentando a tempestividade dos embargos, assim como o seu cabimento, traçando, em seguida, breve sinopse processual. Depois de localizar na instrução situada à peça 420 do processo a fonte da fundamentação para a prolação do Acórdão condenatório, diz que a omissão que imputa ao Decisum tem origem naquela peça instrucional, que teria se omitido do "enfrentamento das alegações da Embargante lançadas em preliminar das suas razões de justificativa, e reprisadas em seus memoriais, relativas especificamente ao fato de que as incumbências que lhe foram atribuídas no exercício da função junto ao BANCO, no tema negociação salarial, não absorvem o poder de decidir sobre a concessão ou não de reajuste salarial" (PEÇA 583, p. 7) .
18.	Nessas preliminares, a embargante esclareceu que sua atuação "estava limitada à apresentação de proposta de acordo trabalhista", para posterior decisão da alçada competente, "quais sejam, os integrantes dos colegiados da Diretoria Executiva e do Conselho de Administração do BANCO" (grifo do original, peça 583, p. 7) . Afirma a embargante que, conforme consta à peça 72 dos autos, p. 6-7, anexou resoluções da Diretoria do BNB tratando "da responsabilidade da Área de Desenvolvimento Humano" da qual era titular, tendo reportado de forma discriminada suas funções no que tange às negociações salariais. Nenhuma dessas funções, segundo a embargante, a caracterizaria como sujeito ativo das quatro irregularidades que lhe foram atribuídas no processo. Alega que a prova apresentada não foi refutada (peça 583, p. 8) .
19.	Alega a embargante que, também em seus memoriais à peça 431, suscitou explicitamente a omissão da unidade técnica em analisar as atribuições de seu cargo, não havendo nos documentos da Corte que se seguiram à instrução qualquer "indicação de qualquer fundamento fático e/ou legal adotado para afastar a alegação de ausência de competência da Embargante para responder pelos atos descritos nos itens 11 a 14 da Tabela 5 criada pelo TCU".
20.	No entender da embargante, a omissão ganha relevo na afirmação da instrução à peça 420 segundo a qual sua manifestação teria "o mesmo teor" da defesa apresentada pelo Presidente do BNB, também ouvido pela ocorrência, o que "não é correto em sua inteireza", já que, dessa forma, a análise "deixou de apreciar argumentos que foram próprios da ora Embargante, a exemplo da limitação da competência atrelada a sua função" (peça 583, p. 8, in fine) . Uma prova desse fato seriam as declarações da instrução no sentido de que "As respostas encaminhadas pelos responsáveis do âmbito do BNB são do mesmo teor da defesa do Presidente da Empresa" e de que a manifestação da Sra. Eliane Matos repete "literalmente a defesa do Presidente do BNB" (peça 583, p. 9, in limine) . 
21.	Em seguida, a embargante passa a demonstrar, através de recortes, que as preliminares levantadas na defesa do Presidente diferem daquelas presentes em sua manifestação (peça 583, p. 9-10) . Traz excerto do Manual de Alçadas do BNB em que se atribui à Diretoria da entidade a competência para "Aprovar reajustes salariais, bem como alterações na sistemática de remuneração do Banco (peça 583, p. 11) . À embargante cabe consolidar o resultado de seus trabalhos e levá-lo ao "conhecimento da Diretoria Executiva e do Conselho de Administração do BANCO, para que estes, ao tomarem ciência de todo o teor, decidam pela aprovação (ou desaprovação) e submetam os termos do acordo salarial à implantação (...) ". "Inclusive, acrescenta, é a Proposta de Ação Administrativa - PAA o instrumento utilizado para formalização de proposições voltadas para a alçada competente", que, no caso das negociações de 2008, foi o PAA 2008/617-00132 (peça 583, p. 12) .
22.	Com o objetivo de demonstrar que sua atuação no período de negociação salarial encerrava-se com a apresentação da proposta de acordo à Diretoria, a embargante junta o recorte mostrado na Figura 1, abaixo, contendo as atribuições e composição do Comitê de Negociação Trabalhista (peça 583, p. 12) .
Figura 1. Recorte juntado à manifestação da embargante com atribuições e composição do Comitê de Negociação Trabalhista. 

23.	Ao final de sua manifestação, a embargante adentra o mérito do questionamento para relembrar que o BNB tem autonomia em relação à Fenaban e ao Dest, "não devendo os atos de gestão serem apontados como irregulares unicamente por terem sido realizados em dissonância com o que foi proposto por esses órgãos". Finaliza pedindo o recebimento dos embargos em seus efeitos interruptivos e modificativos, sanando-se a omissão neles imputada procedendo-se à análise das preliminares de incompetência não apreciadas e à exclusão da penalidade imposta à embargante. 
Embargos de Declaração da Sra. Célia de Matos Ferreira (peça 586) 
24.	Essa embargante era a Gerente do Ambiente de Gestão de Pessoas à época das irregularidades. Em sua peça recursal, apresentada por procurador devidamente credenciado nos autos e com estrutura análoga ao recurso analisado no tópico precedente, após sustentar a tempestividade dos embargos, assim como seu cabimento, afirma também que a omissão que imputa ao Decisum tem origem na instrução à peça 420, a qual teria se omitido do "enfrentamento das alegações da Embargante lançadas em preliminar das suas razões de justificativa, e reprisadas em seus memoriais, relativas especificamente ao fato de que as incumbências que lhe foram atribuídas no exercício da função junto ao BANCO, no tema negociação salarial, não absorvem o poder de decidir sobre a concessão ou não de reajuste salarial" (PEÇA 586, p. 7) .
25.	Afirma que na forma das diversas resoluções que juntou à sua defesa no processo (peça 63, p. 6-11) sua atribuição era a de suporte técnico ao Comitê de Negociações e à Comissão de Acompanhamento do Passivo nas negociações de processos coletivos e individuais, conforme Resolução de Diretoria 5301/2009. À luz dessas atribuições, segundo ela, não lhe caberia responsabilidade pela concessão do reajuste (peça 586, p. 8) .
26.	Alega a embargante que, também em seus memoriais à peça 430, suscitou explicitamente a omissão da unidade técnica em analisar as atribuições de seu cargo, não havendo nos documentos da Corte que se seguiram à instrução qualquer "indicação de qualquer fundamento fático e/ou legal adotado para afastar a alegação de ausência de competência da Embargante para responder pelos atos descritos nos itens 11 a 14 da Tabela 5 criada pelo TCU".
27.	No entender da embargante, a omissão ganha relevo na afirmação da instrução à peça 420 segundo a qual sua manifestação teria "o mesmo teor" da defesa apresentada pelo Presidente do BNB, também ouvido pela ocorrência, o que "não é correto em sua inteireza", já que, dessa forma, a análise "deixou de apreciar argumentos que foram próprios da ora Embargante, a exemplo da limitação da competência atrelada a sua função" (peça 586, p. 8, in fine) . Uma prova desse fato seriam as declarações da instrução no sentido de que "As respostas encaminhadas pelos responsáveis do âmbito do BNB são do mesmo teor da defesa do Presidente da Empresa" e de que a manifestação da Sra. Eliane Matos repete "literalmente a defesa do Presidente do BNB" (peça 586, p. 9, in limine) . 
28.	Em seguida, a embargante passa a demonstrar, através de recortes, que as preliminares levantadas na defesa do Presidente diferem daquelas presentes em sua manifestação (peça 586, p. 9-10) . Traz excerto do Manual de Alçadas do BNB em que se atribui à Diretoria da entidade a competência para "Aprovar reajustes salariais, bem como alterações na sistemática de remuneração do Banco (peça 586, p. 11) . À embargante cabe consolidar o resultado de seus trabalhos e levá-lo ao "conhecimento da Diretoria Executiva e do Conselho de Administração do BANCO, para que estes, ao tomarem ciência de todo o teor, decidam pela aprovação (ou desaprovação) e submetam os termos do acordo salarial à implantação (...) ". "Inclusive, acrescenta, é a Proposta de Ação Administrativa - PAA o instrumento utilizado para formalização de proposições voltadas para a alçada competente", que, no caso das negociações de 2008, foi o PAA 2008/617-00132 (peça 586, p. 12) .
29.	Com o objetivo de demonstrar que sua atuação no período de negociação salarial encerrava-se com a apresentação da proposta de acordo à Diretoria, a embargante junta o recorte mostrado na Figura 1, acima, contendo as atribuições e composição do Comitê de Negociação Trabalhista (peça 583, p. 12) .
30.	Ao final de sua manifestação, a embargante adentra o mérito do questionamento para relembrar que o BNB tem autonomia em relação à Fenaban e ao Dest, "não devendo os atos de gestão serem apontados como irregulares unicamente por terem sido realizados em dissonância com o que foi proposto por esses órgãos". Finaliza pedindo o recebimento dos embargos em seus efeitos interruptivos e modificativos, sanando-se a omissão neles imputada procedendo-se à análise das preliminares de incompetência não apreciadas e à exclusão da penalidade imposta à embargante. 
Embargos de Declaração do Sr. Robério Gress do Vale (Peça 589) 
31.	Esse embargante era o então Chefe de Gabinete da Presidência do BNB à época das irregularidades. Em sua peça recursal, apresentada por procurador devidamente credenciado nos autos e com estrutura análoga aos recursos analisados nos dois tópicos precedentes, após sustentar a tempestividade dos embargos, assim como seu cabimento, afirma também que a omissão que imputa ao Decisum tem origem na instrução à peça 420, a qual teria se omitido do "enfrentamento das alegações da Embargante lançadas em preliminar das suas razões de justificativa, e reprisadas em seus memoriais, relativas especificamente ao fato de que as incumbências que lhe foram atribuídas no exercício da função junto ao BANCO, no tema negociação salarial, não absorvem o poder de decidir sobre a concessão ou não de reajuste salarial" (PEÇA 589, p. 7) .
32.	Afirma que, na forma das diversas resoluções que juntou à sua defesa no processo (peça 196, p. 13-15) , entre suas atribuições não se incluíam a concessão de reajuste salarial e de encaminhamento do acordo ao Dest (peça 589, p. 7) . Também em seus memoriais à peça 435, suscitou explicitamente a omissão da unidade técnica em analisar as atribuições de seu cargo, não havendo nos documentos da Corte que se seguiram à instrução qualquer "indicação de qualquer fundamento fático e/ou legal adotado para afastar a alegação de ausência de competência da Embargante para responder pelos atos descritos nos itens 11 a 14 da Tabela 5 criada pelo TCU".
33.	No entender do embargante, a omissão ganha relevo na afirmação da instrução à peça 420 segundo a qual sua manifestação teria "o mesmo teor" da defesa apresentada pelo Presidente do BNB, também ouvido pela ocorrência, o que "não é correto em sua inteireza", já que, dessa forma, a análise "deixou de apreciar argumentos que foram próprios da ora Embargante, a exemplo da limitação da competência atrelada a sua função" (peça 589, p. 8, in fine) . Uma prova desse fato seriam as declarações da instrução no sentido de que "As respostas encaminhadas pelos responsáveis do âmbito do BNB são do mesmo teor da defesa do Presidente da Empresa" e de que a manifestação da Sra. Eliane Matos repete "literalmente a defesa do Presidente do BNB" (peça 589, p. 9, in limine) . 
34.	Em seguida, o embargante passa a demonstrar, através de recortes, que as preliminares levantadas na defesa do Presidente diferem daquelas presentes em sua manifestação (peça 589, p. 9-10) . Traz excerto do Manual de Alçadas do BNB em que se atribui à Diretoria da entidade a competência para "Aprovar reajustes salariais, bem como alterações na sistemática de remuneração do Banco (peça 589, p. 11) . Ao embargante coube apenas colaborar com a área de desenvolvimento humano "na atribuição que lhe foi dada de articulação interna, ou seja, de comunicador, sem poder decisório quanto a formação e/ou implementação de ACT" (peça 589, p. 11, in fine) . "Inclusive, acrescenta, é a Proposta de Ação Administrativa - PAA o instrumento utilizado para formalização de proposições voltadas para a alçada competente", que, no caso das negociações de 2008, foi o PAA 2008/617-00132 (peça 589, p. 12) .
35.	Com o objetivo de demonstrar que sua atuação no período de negociação salarial restringia-se às articulações internas aplicadas "na apreciação das propostas das entidades, na definição de estratégias e táticas de negociação e na aplicação à formulação de proposta de acordo a ser submetida à apreciação da Diretoria", o embargante junta o mesmo recorte mostrado na Figura 1, acima, contendo as atribuições e composição do Comitê de Negociação Trabalhista (peça 589, p. 12) .
36.	Ao final de sua manifestação, o embargante adentra o mérito do questionamento para relembrar que o BNB tem autonomia em relação à Fenaban e ao Dest, "não devendo os atos de gestão serem apontados como irregulares unicamente por terem sido realizados em dissonância com o que foi proposto por esses órgãos". Finaliza pedindo o recebimento dos embargos em seus efeitos interruptivos e modificativos, sanando-se a omissão neles imputada procedendo-se à análise das preliminares de incompetência não apreciadas e à exclusão da penalidade imposta ao embargante. 
EXAME TÉCNICO
37.	Como explicado no exame de admissibilidade dos presentes embargos de declaração (itens 7-9, acima) , duas são as omissões tratadas no recurso. A primeira, explicitamente apontada por todos os embargantes, diz respeito à falta de apreciação de preliminares relevantes por eles apresentadas em suas respectivas defesas alegando que, em razão das funções que ocupavam no BNB, não detinham competência para praticar o ato considerado irregular pelo Acórdão embargado e pelo qual lhes foi imposta a multa prevista no art. 58, inciso I, da Lei 8.443/1992. 
Falta de apreciação das preliminares de incompetência
38.	Pronunciando-se acerca dessa primeira omissão, a SecexFinanças entendeu, em sua manifestação anterior expressa nas peças 624, 625 e 626, que a omissão apontada é improcedente, pois a Secex-CE, em sua derradeira instrução antes do sobrestamento dos autos (peça 439, p. 28-29) , afirmou que, "no concernente ao acordo coletivo de trabalho, verifica-se, inclusive, ausência de fundamentação para a exclusão pretendida, uma vez confirmada a irregularidade" (v. instrução à peça 439, item 22) . Esse juízo foi expresso em tópico tratando das alegações de diversos responsáveis que pediam, em preliminares aos memoriais que apresentaram posteriormente a suas defesas, exclusão de responsabilidade pelas faltas que lhes foram imputadas no processo. Tal juízo foi depois acatado na instrução final de mérito da Secex-CE (peça 469) e no Voto do Sr. Relator do processo de contas (peça 468) .
39.	Data máxima venia dos pareceres anteriores emitidos no âmbito da SecexFinanças, advoga-se entendimento diverso do entronizado naquelas manifestações. Formalmente, de fato, a Secex-CE pronunciava-se acerca das preliminares de incompetência suscitadas nos memoriais, entre eles os dos ora embargantes. Mas, materialmente, é de se concluir que não houve pronunciamento específico sobre os argumentos contidos nas preliminares levantadas. Com efeito, não se pode afirmar a autoria pela simples confirmação da materialidade dos fatos ou da irregularidade. Autoria e materialidade são ambos necessários e fundamentais, mas uma não pressupõe nem justifica a outra, devendo ambas serem objeto de demonstração independente. 
40.	No caso dos embargantes, o pedido de exclusão de responsabilidade manifestado nas preliminares baseava-se na falta de competência para a prática dos atos eivados de irregularidade de acordo com as funções que cada um exercia à época. As defesas foram até exaustivas na apresentação de documentos com as atribuições de seus cargos ou funções com base nas quais seria possível inferir que tipo de participação poderiam ter na formatação do acordo coletivo. Não há dúvida, porém, que a instrução que examinou as defesas, que foi aquela presente à peça 420, não desceu a esses pormenores, como se pode facilmente deduzir pelo excerto da peça que trata dessas defesas juntado aos embargos (v., p. ex., transcrição à peça 499, p. 8-9) .
41.	Ato contínuo, os embargantes apresentaram memoriais apontando a falha patente da omissão no exame das preliminares de incompetência (memoriais às peças 430, 431, 433 e 435) , advindo a pré-falada instrução da Secex-CE à peça 439, rebatendo a exclusão de responsabilidade pretendida pelos embargantes com a confirmação das irregularidades.    
42.	Não se pode também negar a relevância das preliminares de incompetência levantadas. Além da existência de indícios mínimos de autoria ser pressuposto de validade do processo, eles são elementos importantes para a avaliação da culpabilidade de cada responsável, de acordo com sua participação ou contribuição no cometimento da irregularidade. A rigor, dos quatro embargantes identificados acima, apenas de um se pode dizer que participou diretamente das irregularidades pelas quais foram multados. Trata-se da Sra. Eliane Libânio Brasil de Matos, então Superintendente da Área de Desenvolvimento Humano, que submeteu o Acordo Coletivo à aprovação da Diretoria, conforme Proposta de Ação Administrativa 2008/617-203 (peça 147, p. 49-53) . 
43.	Sua responsabilidade é a do parecerista técnico, a qual não decorre automaticamente da eventual irregularidade da decisão adotada posteriormente. Há que se considerar, por exemplo, a ocorrência de erro grosseiro no parecer para a co-responsabilização do autor (v. Acórdão 10954/2015-TCU-Segunda Câmara; Rel.: Min. Augusto Nardes) , ou se o parecer era vinculante para a decisão posterior, caso em que a responsabilidade solidária do parecerista técnico já foi admitida pelo Supremo Tribunal Federal no MS 24.631/DF, de 9/8/2007 (Rel. Min. Joaquim Barbosa) . Se um desses fatores foi o caso da responsável, era-lhe evidentemente lícito conhecer o fato, ainda mais porque os demais membros da Diretoria que aprovaram concretamente o acordo questionado, com exceção do Diretor Administrativo, não foram responsabilizados.
44.	Indefinição maior ainda cerca a responsabilização dos demais embargantes. Sabe-se que o Sr. Robério Gress do Vale, como Chefe de Gabinete da Presidência foi membro do Comitê de Negociação institucional que negociou o acordo com as associações dos empregados (v. Figura 1, acima) . Mas sua função no dito comitê era de articulação interna. Não há ato por ele praticado implicando-o nas irregularidades. O mesmo se pode dizer de sua subordinada, a ora embargante Maria Lúcia Costa Teles, então Gerente do Ambiente de Coordenação Executiva e Institucional. Quanto à Sra. Célia de Matos Ferreira, então Gerente do Ambiente de Gestão de Pessoas, supõe-se que tenha participado do processo negocial de maneira mais direta, mas, do mesmo modo, não se conhece sua participação efetiva nos fatos.
45.	Portanto, renovando vênias, conclui-se que os ora embargantes não tiveram as preliminares de incompetência que levantaram em suas defesas e memoriais apresentadas durante a fase instrutória dos autos devidamente analisados e considerados no processo.
Falta de descrição do nexo causal entre condutas e irregularidades 
46.	Com relação à segunda omissão tratada nos autos, suscitada no r. Despacho do Sr. Relator da matéria, consistente na falta de descrição do nexo de causalidade entre as condutas dos responsáveis e a irregularidade verificada, é também forçoso reconhecer que tal descrição inexiste no caso dos ora embargantes. Basta ver as audiências endereçadas aos embargantes Maria Lúcia Costa Teles (peça 399, p. 84-88) , Eliane Libânio Brasil de Matos (peça 399, p. 50-51) , Célia de Matos Ferreira (peça 399, p. 93-94) e Robério Gress do Vale (peça 400, p. 1-5) . Nenhuma delas faz qualquer referência a eventual conduta praticada pelo responsável relativamente às irregularidades imputadas. Todas limitam-se a encaminhar cópia da instrução às p. 18 da peça 395 a p. 16 da peça 396 (fls. 1368-1416 do processo físico) . 
47.	Essa instrução analisa a resposta a duas diligências promovidas no processo. Nos itens 87-127, a instrução trata das irregularidades relacionadas ao acordo coletivo 2008/2009, analisando em detalhes os fatos e circunstâncias à luz dos critérios que empregou para a avaliação, mas não há individualização das condutas dos responsáveis, que não são citados nessa parte da instrução. O foco foi a dedução das irregularidades cometidas, que foram sintetizadas, no âmbito do BNB, no item final, a seguir transcrito (peça 395, p. 36) : 
127.	Já os responsáveis pelo BNB devem ser ouvidos em audiência quanto aos dois aspectos mencionados: aplicação de reajuste linear não autorizado, em vez de escalonado aprovado pelo Dest, como já aventado no parágrafo 102, e ampliação da quantidade de empregados beneficiados pelo reajuste de 10%, ao estabelecer o limite de corte (abaixo do qual incidiu esse percentual mais favorável aos empregados) com base no salário, em vez de fazê-lo com base na remuneração, como fixava a Convenção, ampliando o impacto financeiro."
48.	Os responsáveis são identificados no encaminhamento final à peça 396, quando é proposta a audiência em razão das quatro irregularidades deduzidas na instrução. O nome dos responsáveis vem seguido do cargo ou função ocupada por cada um, o que não seria suficiente, segundo se entende, para bem estabelecer o nexo causal das condutas com as ocorrências. A omissão na lista dos demais diretores, com exceção do Diretor Administrativo, que aprovaram concretamente o acordo coletivo com as falhas capitais do reajuste linear, da falta de submissão da minuta final ao Dest e da remuneração como critério de concessão do reajuste de 10%, e não do salário, como previsto na minuta que foi submetida ao Dest, não se justificaria se a responsabilização seguisse exclusivamente o critério da competência dos cargos ou das funções. 
49.	 Dessa forma, forçoso concluir que não houve a descrição da conduta dos responsáveis com estabelecimento do nexo causal entre esta e as ocorrências irregulares verificadas, de forma a individualizar a participação de cada responsável e bem caracterizar a culpa ou o dolo no cometimento das faltas. A simples responsabilização com base na função exercida é insuficiente para prover a imputação com tais elementos informativos, que devem estar precisamente indicados no processo antes do chamamento dos responsáveis, a bem do amplo direito de defesa. 
Consequências 
50.	 Entendido que assiste razão aos ora embargantes em sua alegação de que não houve apreciação das preliminares de incompetência levantadas em suas defesas e memoriais apresentados na fase instrutória dos autos, cumpre dar provimento aos embargos apresentados, conferindo a estes necessários efeitos infringentes conducentes à anulação da multa que lhes foi aplicada em razão de defeito insanável na responsabilização de que foram alvo. Desse modo, em relação aos embargantes, cabe tornar insubsistente os subitens 9.5, 9.6 e 9.7 do Acórdão 11775/2018-TCU-Segunda Câmara. 
51.	 Cabe, ainda, ampliar a insubsistência dos subitens citados para a pessoa dos Srs. Roberto Smith, então Presidente do BNB, e Oswaldo Serrano, Diretor Administrativo, cujos chamamentos ao processo padece do mesmo defeito de omissão da descrição das condutas dos responsáveis e do nexo de causalidade entre tais condutas e as irregularidades, da mesma forma já descrita para os responsáveis embargantes (itens 46-49, acima) . Os ofícios-audiência desses responsáveis encontram-se à peça 398, pp. 48-52 e 89-90, respectivamente. 
52.	Entende-se, por fim, que o retorno dos autos a esta SecexFinanças para refazimento da instrução e do chamamento dos responsáveis ao processo, com saneamento das omissões constatadas, com possível ampliação do rol de responsáveis pelas irregularidades relacionadas ao Acordo Coletivo 2008-2009 constitui providência que não condiz com a importância muito maior da outra ocorrência motivadora da irregularidade das contas, que é aquela que foi tratada no Relatório de Auditoria Operacional autuada no TC-Processo 002.793/2009-0, acerca do controle e acompanhamento das operações e nas ações relacionadas à recuperação de créditos na entidade. 
53.	As irregularidades relacionadas à área de recuperação de créditos citada motivaram a aplicação de multa aos responsáveis pelas ocorrências, além do julgamento pela irregularidade das contas. Parte dos responsáveis  interpuseram recurso de reconsideração contra a referida sanção e irregularidade das contas tendo a Serur já instruído as peças recursais no respeitante à admissibilidade dos recursos, como se pode ver às peças 604-609. Não há razão plausível, dada a desproporcionalidade de relevância entre as matérias, que se proceda ao reingresso na fase instrutória quando aos fatos ligados ao acordo coletivo em detrimento da instrução dos recursos sobre a recuperação de crédito.
54.	Não há dúvida de que as ocorrências relativas ao acordo são, de fato, de menor gravidade. A previsão de reajuste de 10% tendo por base o salário e não a remuneração, ampliando o universo de beneficiários, é irregularidade que não teve qualquer efeito prático, uma vez que o BNB resolveu, posteriormente, estender o reajuste de 10% linearmente a todo o quadro. O reajuste de l0% para todo o quadro não foi aprovado pelo Dest, mas o foi para quem ganhava até R$ 2.500,00. Por fim, a diferença entre os percentuais de 8,15%, que foi o percentual negociado pela Fenaban, e 10% não se mostra desarrazoado e não há sinais de má fé na estipulação desse fator de reajuste.
55.	Desse modo, a bem da economia processual e para evitar que a imposição pecuniária possa se tornar mais custosa do que o benefício esperado, esta instrução se permitirá agregar proposta no sentido de que a reinstrução do feito no tocante às ocorrências relacionadas ao Acordo Coletivo 2008/2009 seja dispensada, passando-se incontinenti à apreciação das instruções de admissibilidade de recursos juntadas pela Serur às peças 604-609.
CONCLUSÃO
56.	Na presente reanálise de embargos de declaração opostos pelos Srs. Maria Lúcia Costa Teles, então gerente do Ambiente de Coordenação Executiva e Institucional (peças 499 a 503) , Eliane Libânio Brasil de Matos, Superintendente da Área de Desenvolvimento Humano (peça 583) , Célia de Matos Ferreira, Gerente do Ambiente de Gestão de Pessoas (peça 586) , e Robério Gress do Vale, Chefe de Gabinete da Presidência do BNB (peça 589) , opostos contra o subitem 9.5 do Acórdão 11775/2018-TCU-Segunda Câmara, pelo qual o Tribunal aplicou aos embargantes multa individual no valor de R$ 10.000,00, com base no art. 58, inciso II, da Lei 8.443/1992, chegou-se à conclusão que os embargos merecem ser conhecidos e providos em razão da existência de omissões na análise de argumentos de defesa apresentados e no não estabelecimento do nexo de causalidade entre condutas e irregularidades.
57.	Em resposta aos quesitos formulados pelo Sr. Ministro-Relator dos autos no Despacho de peça 627, que motivou a reinstrução dos embargos, chegou-se aos seguintes resultados:
	Quesito i) : se, de fato, os responsáveis apresentaram os argumentos mencionados antes do pronunciamento final da unidade técnica:
	Resposta: sim, os embargantes apresentaram as preliminares de incompetência nas razões de justificativa apresentadas em resposta à audiência que lhes foi endereçada e, posteriormente, nos memoriais que encaminharam ao processo após a submissão do feito para julgamento, conforme exposto nos itens 38-45;
	Quesito ii) : onde se encontram, na análise produzida pela unidade técnica ou no voto que informou o acórdão recorrido, a descrição do nexo de causalidade entre as condutas dos responsáveis e a irregularidade verificada, considerando, expressamente e com base em evidências documentais, as competências que assumiram em decorrência do vínculo de trabalho que mantinham com o BNB?:
	Resposta: conforme exposto nos itens 46-49, não houve a descrição do nexo de causalidade entre condutas e irregularidades, mas tão somente a indicação do cargo ou função desempenhada por cada embargante na proposta de encaminhamento preliminar para realização das audiências. 
58.	Em razão da admissibilidade dos embargos e da procedência das alegações recursais, a proposta contemplará a insubsistência dos subitens 9.5, 9.6 e 9.7 do Acórdão 11775/2018-TCU-Segunda Câmara, alterado pelo Acórdão 3100/2019-TCU-Segunda Câmara, dando-se ciência do fato ao BNB e aos interessados, retornando-se o processo ao Gabinete do Sr. Relator, para prosseguimento do feito, dispensando-se a reinstrução do feito relativamente às ocorrências relacionadas ao Acordo Coletivo 2008/2009. 
PROPOSTA DE ENCAMINHAMENTO
59.	 Ante o exposto, propõe-se o encaminhamento dos autos ao Gabinete do Exmº Sr. Ministro Raimundo Carreiro com a seguinte proposta de encaminhamento:
	a) com fulcro nos arts. 32, inciso II, e 34 da Lei 8.443/1992, conhecer dos Embargos de Declaração apresentados pelos Srs. Maria Lúcia Costa Teles, Eliane Libânio Brasil de Matos, Célia de Matos Ferreira e Robério Gress do Vale para, no mérito, dar-lhes provimento
	b) tornar insubsistentes os subitens 9.5, 9.6 e 9.7 do Acórdão 11775/2018-TCU-Segunda Câmara, alterado pelo Acórdão 3100/2019-TCU-Segunda Câmara;
	c) dar ciência da deliberação que vier a ser proferida em razão da presente instrução ao BNB e aos embargantes;
	d) encaminhar os autos ao Gabinete do Sr. Ministro-Relator dos recursos de reconsideração interpostos contra o mencionado Acórdão, após as providências indicadas na alínea "c", dispensando-se a reinstrução da matéria no tocante às ocorrências relacionadas ao Acordo Coletivo 2008/2009 celebrado no âmbito do BNB."
	É o Relatório.

Marcio Christian Pontes Cunha (14471/OAB-CE) e outros, representando Maria Lucia Costa Teles; Ademar Mendes Bezerra Júnior (15786/OAB-CE) e outros, representando Roberio Gress do Vale, Celia de Matos Ferreira e Eliane Libanio Brasil de Matos

Procuradora-Geral Cristina Machado da Costa e Silva.

PRESTAÇÃO DE CONTAS. BNB. EXERCÍCIO 2008. CONTAS IRREGULARES. MULTAS. EMBARGOS DE DECLARAÇÃO. OMISSÕES NA ANÁLISE DE ARGUMENTOS E NO NÃO ESTABELECIMENTO DO NEXO DE CAUSALIDADE ENTRE CONDUTAS E IRREGULARIDADES. CONHECIMENTO. PROVIMENTO COM EFEITOS INFRINGENTES. INSUBSISTÊNCIA DAS MULTAS INDIVIDUAIS APLICADAS AOS RESPONSÁVEIS. COMUNICAÇÕES.

PRESTAÇÃO DE CONTAS (PC)

Secretaria de Controle Externo do Sistema Financeiro Nacional (SecexFinan).

Registro, inicialmente, que atuo nos presentes autos por força do disposto no art. 152 do Regimento Interno do TCU.
2.	Em exame Embargos de Declaração opostos pelos responsáveis Célia de Matos Ferreira (peça 586) , Eliane Libânio Brasil de Matos (peça 583) , Maria Lúcia Costa Teles (peças 499-503) e Robério Gress do Vale (peça 589) em face do Acórdão 11775/2018-TCU-Segunda Câmara (Relator Ministro José Mucio Monteiro) , proferido em apreciação do processo de prestação de contas do Banco do Nordeste do Brasil S.A. (BNB) , referente ao exercício de 2008.
3.	Por meio do Acórdão 11775/2018-TCU-Segunda Câmara (retificado por inexatidão material pelo Acórdão 3100/2019-TCU-Segunda Câmara, de minha relatoria) , o Tribunal decidiu, no essencial ao presente exame, aplicar multas individuais no valor de R$ 10.000,00 aos embargantes, com fundamento no art. 58, inciso II, da Lei 8.443/1992 (item 9.5 do acórdão embargado) , e multas individuais no valor de R$ 20.000,00 aos responsáveis Roberto Smith e Oswaldo Serrano de Oliveira, com fundamento no art. 58, inciso I, da mesma lei.
4.	Conforme se depreende do Voto Condutor do Ministro José Mucio (peça 468) por ocasião da prolação do acórdão embargado, as multas em questão foram aplicadas em razão das seguintes ocorrências:
Ao final, das ocorrências que levaram às audiências realizadas neste processo, permaneceram caracterizadas como irregularidades apenas aquelas descritas nos itens 11 a 14 da tabela 5 transcrita no precedente relatório, tocantes à indevida concessão de reajuste linear de salário de 10% para todos os empregados, em dissonância com a pertinente Convenção Coletiva de Trabalho que previa incrementos diferenciados conforme os valores dos vencimentos. Isso beneficiou empregados com salários superiores a R$ 2,500,00, que deveriam ter reajuste de 8,15% (peça 393, p. 9, itens 146 a 148) . Acrescente-se que esse aumento linear foi implantado sem a prévia submissão e aprovação pelo Departamento de Coordenação e Governança das Empresas Estatais do Ministério do Planejamento, Orçamento e Gestão (Dest/MP) , com descumprimento de dispositivo do então vigente Decreto 6.081/2007 (peça 395, p. 30-45, e peça 420, p. 4-11 e 29-30) .
 Por essas ocorrências a responsabilidade foi imputada aos seguintes dirigentes do BNB: Roberto Smith, presidente, e Oswaldo Serrano de Oliveira, diretor administrativo, integrantes do rol de responsáveis pela gestão em exame, bem como a Célia de Matos Ferreira, Maria Lúcia Costa Teles, Eliane Libânio Brasil de Matos e Robério Gress do Vale, respectivamente, gerentes de gestão de pessoas e de coordenação executiva e institucional, superintendente de desenvolvimento humano e chefe de gabinete da presidência.
5.	Em síntese, os embargantes alegam a existência de omissão no acórdão embargado em razão: i) da ausência de análise dos argumentos apresentados, em sede de razões de justificativa e memoriais, no sentido de que não teriam competência para interferir nos atos de gestão que impossibilitaram a ocorrência da irregularidade; e ii) do não estabelecimento de nexo de causalidade entre suas condutas e a irregularidade verificada.
6.	Em análise dos embargos, a Secretaria de Controle Externo do Sistema Financeiro Nacional e dos Fundos de Pensão - SecexFinanças, mediante pareceres uníssonos (628 a 630) , concluiu pela admissibilidade dos embargos e pela procedência das alegações. Nesse sentido, a unidade apresentou a seguinte proposta de encaminhamento:
59.	 Ante o exposto, propõe-se o encaminhamento dos autos ao Gabinete do Exmº Sr. Ministro Raimundo Carreiro com a seguinte proposta de encaminhamento:
	a) com fulcro nos arts. 32, inciso II, e 34 da Lei 8.443/1992, conhecer dos Embargos de Declaração apresentados pelos Srs. Maria Lúcia Costa Teles, Eliane Libânio Brasil de Matos, Célia de Matos Ferreira e Robério Gress do Vale para, no mérito, dar-lhes provimento
	b) tornar insubsistentes os subitens 9.5, 9.6 e 9.7 do Acórdão 11775/2018-TCU-Segunda Câmara, alterado pelo Acórdão 3100/2019-TCU-Segunda Câmara;
	c) dar ciência da deliberação que vier a ser proferida em razão da presente instrução ao BNB e aos embargantes;
	d) encaminhar os autos ao Gabinete do Sr. Ministro-Relator dos recursos de reconsideração interpostos contra o mencionado Acórdão, após as providências indicadas na alínea "c", dispensando-se a reinstrução da matéria no tocante às ocorrências relacionadas ao Acordo Coletivo 2008/2009 celebrado no âmbito do BNB.
7.	Declaro minha concordância com o encaminhamento proposto pela SecexFinanças, cujos fundamentos adoto como razões de decidir, sem prejuízo de breves destaques.
8.	Preliminarmente, em ratificação ao exame da SecexFinanças (peça 624) , verifico que os presentes embargos preenchem os requisitos de admissibilidade estabelecidos nos arts. 32, inciso II, e 34, § 1º, da Lei 8.443/1992, razão pela qual podem ser conhecidos.
9.	 Relativamente ao primeiro argumento, não houve, de fato, pronunciamento específico sobre os argumentos contidos nas preliminares levantadas. Pela pertinência, reproduzo trecho da instrução da SecexFinanças (peça 628) que analisa a questão (destaques inseridos) :
40.	 No caso dos embargantes, o pedido de exclusão de responsabilidade manifestado nas preliminares baseava-se na falta de competência para a prática dos atos eivados de irregularidade de acordo com as funções que cada um exercia à época. As defesas foram até exaustivas na apresentação de documentos com as atribuições de seus cargos ou funções com base nas quais seria possível inferir que tipo de participação poderiam ter na formatação do acordo coletivo. Não há dúvida, porém, que a instrução que examinou as defesas, que foi aquela presente à peça 420, não desceu a esses pormenores, como se pode facilmente deduzir pelo excerto da peça que trata dessas defesas juntado aos embargos (v., p. ex., transcrição à peça 499, p. 8-9) .
41.	 Ato contínuo, os embargantes apresentaram memoriais apontando a falha patente da omissão no exame das preliminares de incompetência (memoriais às peças 430, 431, 433 e 435) , advindo a pré-falada instrução da Secex-CE à peça 439, rebatendo a exclusão de responsabilidade pretendida pelos embargantes com a confirmação das irregularidades.    
42.	 Não se pode também negar a relevância das preliminares de incompetência levantadas. Além da existência de indícios mínimos de autoria ser pressuposto de validade do processo, eles são elementos importantes para a avaliação da culpabilidade de cada responsável, de acordo com sua participação ou contribuição no cometimento da irregularidade. A rigor, dos quatro embargantes identificados acima, apenas de um se pode dizer que participou diretamente das irregularidades pelas quais foram multados. Trata-se da Sra. Eliane Libânio Brasil de Matos, então Superintendente da Área de Desenvolvimento Humano, que submeteu o Acordo Coletivo à aprovação da Diretoria, conforme Proposta de Ação Administrativa 2008/617-203 (peça 147, p. 49-53) . 
43.	 Sua responsabilidade é a do parecerista técnico, a qual não decorre automaticamente da eventual irregularidade da decisão adotada posteriormente. Há que se considerar, por exemplo, a ocorrência de erro grosseiro no parecer para a co-responsabilização do autor (v. Acórdão 10954/2015-TCU-Segunda Câmara; Rel.: Min. Augusto Nardes) , ou se o parecer era vinculante para a decisão posterior, caso em que a responsabilidade solidária do parecerista técnico já foi admitida pelo Supremo Tribunal Federal no MS 24.631/DF, de 9/8/2007 (Rel. Min. Joaquim Barbosa) . Se um desses fatores foi o caso da responsável, era-lhe evidentemente lícito conhecer o fato, ainda mais porque os demais membros da Diretoria que aprovaram concretamente o acordo questionado, com exceção do Diretor Administrativo, não foram responsabilizados.
44.	 Indefinição maior ainda cerca a responsabilização dos demais embargantes. Sabe-se que o Sr. Robério Gress do Vale, como Chefe de Gabinete da Presidência foi membro do Comitê de Negociação institucional que negociou o acordo com as associações dos empregados (v. Figura 1, acima) . Mas sua função no dito comitê era de articulação interna. Não há ato por ele praticado implicando-o nas irregularidades. O mesmo se pode dizer de sua subordinada, a ora embargante Maria Lúcia Costa Teles, então Gerente do Ambiente de Coordenação Executiva e Institucional. Quanto à Sra. Célia de Matos Ferreira, então Gerente do Ambiente de Gestão de Pessoas, supõe-se que tenha participado do processo negocial de maneira mais direta, mas, do mesmo modo, não se conhece sua participação efetiva nos fatos.
10.	Quanto ao segundo argumento, deve ser igualmente reconhecida a omissão. Conforme bem observou a SecexFinanças, não consta dos ofícios das audiências endereçadas aos embargantes (peça 399, p. 50-51, p. 84-88, p. 93-94; peça 400, p. 1-5) qualquer referência a eventual conduta praticada por cada responsável relativamente às irregularidades imputadas. Junto às audiências foi encaminhada cópia da instrução da Secex-CE (peças 395 e 396; fls. 1368-1416 do processo físico original) , em que foram examinadas as ocorrências relacionadas ao acordo coletivo 2008/2009, com análise dos fatos e circunstâncias da irregularidade, porém sem qualquer individualização das condutas e sem o estabelecimento do nexo causal entre tais condutas e as ocorrências irregulares verificadas.
11.	Assim, concordo com a conclusão da unidade técnica no sentido de que "a simples responsabilização com base na função exercida é insuficiente para prover a imputação com tais elementos informativos, que devem estar precisamente indicados no processo antes do chamamento dos responsáveis, a bem do amplo direito de defesa".
12.	Dessa forma, cabe dar provimento aos embargos opostos, conferindo-lhes efeitos infringentes para anular a multa aplicada aos embargantes, por meio do subitem 9.5 do Acórdão 11775/2018-TCU-Segunda Câmara, em razão de defeito insanável na responsabilização de que foram alvo.
13.	Verifico, nesse ponto, que, em relação aos outros gestores responsabilizados pela mesma ocorrência (Srs. Roberto Smith e Oswaldo Serrano de Oliveira, respectivamente Presidente e Diretor Administrativo do BNB à época dos fatos) , as audiências realizadas (peça 398, pp. 48-52 e 89-90) sofrem da mesma falha de ausência de descrição das condutas e do nexo de causalidade entre tais condutas e as irregularidades. Desse modo, estendendo o mesmo entendimento a todos os responsáveis pela ocorrência que motivou a aplicação das multas individuais, cabe tornar insubsistente os subitens 9.5, 9.6 e 9.7 do Acórdão 11775/2018-TCU-Segunda Câmara.
14.	Entendo pertinente a ponderação da SecexFinanças, no sentido de se dispensar o retorno dos autos à fase de audiências para saneamento das omissões constatadas, face à existência de outra ocorrência motivadora da irregularidade das contas, de relevância muito maior, relacionada à área de recuperação de créditos no BNB, advinda das conclusões de Relatório de Auditoria Operacional (TC Processo 002.793/2009-0; Acórdão 1078/2015-TCU-Plenário, Rel. Min. Bruno Dantas, parcialmente alterado pelo Acórdão 1703/2017-TCU-Plenário, Rel. Min. José Mucio Monteiro) .
15.	Ademais, conforme destacou a unidade:
54.	 Não há dúvida de que as ocorrências relativas ao acordo [Acordo Coletivo 2008-2009] são, de fato, de menor gravidade. A previsão de reajuste de 10% tendo por base o salário e não a remuneração, ampliando o universo de beneficiários, é irregularidade que não teve qualquer efeito prático, uma vez que o BNB resolveu, posteriormente, estender o reajuste de 10% linearmente a todo o quadro. O reajuste de l0% para todo o quadro não foi aprovado pelo Dest, mas o foi para quem ganhava até R$ 2.500,00. Por fim, a diferença entre os percentuais de 8,15%, que foi o percentual negociado pela Fenaban, e 10% não se mostra desarrazoado e não há sinais de má fé na estipulação desse fator de reajuste.
16.	Por fim, registro a existência de recursos de reconsideração interpostos por Luiz Carlos Everton de Farias, Oswaldo Serrano de Oliveira, Roberto Smith, Paulo Sérgio Rebouças Ferraro e Luiz Henrique Mascarenhas Correa Silva contra o Acórdão 11775/2018-TCU-Segunda Câmara, tendo o Ministro Augusto Nardes sido sorteado relator (peça 610) . Desse modo, após a apreciação dos presentes embargos de declaração, devem os autos serem encaminhados ao gabinete do relator dos recursos de reconsideração.
17.	Do exposto, VOTO por que este Colegiado adote a proposta de Acórdão que ora submeto à deliberação. 
TCU, Sala das Sessões Ministro Luciano Brandão Alves de Souza, em 11 de maio de 2021.
RAIMUNDO CARREIRO 
Relator